臺灣板橋地方法院民事判決　　　　　　　95年度訴字第2762號
原　　　告　蘇黎世產物保險股份有限公司
法定代理人　己○○
訴訟代理人　戊○○
　　　　　　乙○○
被　　　告　中壢汽車客運股份有限公司
法定代理人　丙○○
訴訟代理人　丁○○
被　　　告　甲○○
上列當事人間請求侵權行為損害賠償事件，於中華民國96年12月
4日言詞辯論終結，本院判決如下：
    主          文
被告應連帶給付原告新臺幣陸萬參仟肆佰零肆元，及自中華民國
九十五年一月五日起至清償日止按週年利率百分之五計算之利息
。
原告其餘之訴駁回。
訴訟費用由被告連帶負擔五分之一，餘由原告負擔。
本判決第一項原告勝訴部分得為假執行。
    事 實 及 理 由
壹、程序方面：按因侵權行為涉訟者，得由行為地之法院管轄，
    民事訴訟法第15條定有明文。本件原告起訴主張之侵權行為
    地係在國道三號54公里+400公尺處，乃位於臺北縣鶯歌鎮轄
    區內，屬於本院訴訟管轄區域，雖被告等二人之住所或營業
    所均位於桃園縣，而不在本院訴訟轄區內，但依上開法條規
    定，本院對於本件有第一審管轄權，合先敘明。
貳、當事人之主張：
一、原告方面：
    聲明：被告應連帶給付原告新臺幣（下同）518,929 元，及
    自起訴狀繕本送達翌日起至清償日止按週年利率百分之五計
    算之利息。
    其陳述及所提出之證據如下：
(一)被告甲○○於民國95年1 月18日駕駛799-FD號車行經國道三
    號公路北向54公里+400公尺處，因未保持安全距離致撞損由
    原告承保之Q9-6226 號車，事故發生後由龍潭分隊調派警員
    處理，有案可稽。上開受損之Q9-6226 號車曾由車主羅美琪
    向原告投保丙式車碰車車體損失險，事故發生時尚在保險期
    間內，原告經其書面通知並派員向警方查證屬實後，業依保
    險契約賠付該車之必要修復費用總計518,929 元，故依民法
    第191 條之2 、第196 條規定請求賠償。被告中壢汽車客運
    股份有限公司（以下稱中壢客運公司）為被告甲○○之僱用
    人，應依民法第188 條規定，負連帶賠償責任。又侵權行為
    地發生於臺北縣鶯歌鎮，故鈞院應有管轄權。
(二)被告等略謂訴外人羅美琪「欲」進入外側車道再跨越槽化線
    等語，此乃被告等推測之詞。被告甲○○於國道公路警察局
    道路交通事故談話紀錄表（詳卷第72頁），陳述未見訴外人
    羅美琪所駕系爭車輛之方向燈以及剎車燈，即在訴外人羅美
    琪僅稍放開油門減速，連方向燈及剎車燈都未警示前，被告
    甲○○所駕之營業大客車在一瞬間追撞系爭車輛。事故當時
    ，被告甲○○既未見方向燈以及剎車燈，被告甲○○當不知
    訴外人羅美琪欲駕駛之動線，且訴外人羅美琪事後於國道公
    路警察局道路交通事故談話紀錄表僅陳述欲往交流道行駛，
    並無已跨越槽化線行駛之情事，被告等僅憑碰撞地點接近槽
    化線即妄下此語，顯有不當。再就現場照觀之，碰撞地點乃
    在中線車道，訴外人羅美琪並未變換車道，其所駕駛之系爭
    車輛於碰撞發生時，仍行駛於中線車道，並非在槽化線上，
    故被告答辯訴外人羅美琪將來「意欲」跨越槽化線等語，與
    本件事故之發生原因亦無因果關係，被告對此之答辯顯無理
    由。
(三)被告甲○○答辯訴外人羅美琪違背一般駕駛人之合理信賴而
    令人無法預見。首查，「汽車在同一車道行駛時，除擬超越
    前車外，後車與前車之間應保持隨時可以煞停之距離」、「
    汽車行駛時，駕駛人應注意車前狀況及兩車併行之間隔，並
    隨時採取必要之安全措施」，此有道路交通安全規則第94條
    第1 項、第3 項之規定，再加以高速公路管理規則（於民國
    95年6 月28日變更為高速公路及快速公路交通管制規則）第
    6 條之規定，皆賦予後車之駕駛人應注意前車並保持安全距
    離之義務。再自現場照片以觀，被告等之車輛碰撞後，前保
    桿掉落致刮地痕跡達數公尺以上（詳卷第75頁，以照片所見
    加上被告等車輛之長度），顯見被告未保持安全之剎停距離
    ，以致無法將車輛剎停，甚至在追撞後，還行進了數公尺才
    將車輛剎停。是被告等辯稱因合理信賴而令人無法預見，惟
    道路交通安全規則及高速公路管理規則賦予後車之注意義務
    ，就是因為避免此種令人無法預見之狀況。被告未保持安全
    距離在先，事後竟推託以合理信賴為由，欲免除未保持安全
    距離之義務，被告等之答辯，有違法律上之期待，令人無法
    茍同。
(四)證據：提出蘇黎世產物保險股份有限公司汽車肇責調查報告
    表、理算書、汽車保險理賠結案同意書、桃苗汽車股份有限
    公司統一發票、估價單、照片、行車執照、駕駛執照等影本
    為證據，並聲請囑託臺灣省臺北縣區車輛行車事故鑑定委員
    會、臺灣省車輛行車事故覆議鑑定委員會鑑定肇事原因。
二、被告方面：
    聲明：請求駁回原告之訴；並陳明如受不利之判決，願供擔
    保請求免為假執行。
    其陳述及所提出之證據如下：
(一)依照國道公路警察局第六警察隊龍潭分隊出具之道路交通事
    故初步分析研判表記載主要肇事原因為第一當事人（A 車）
    驟然減速，該第一當事人即系爭自小客車駕駛人羅美琪。再
    依照警方所繪製之道路交通事故現場圖及經過摘要記載，車
    禍之發生係因Q9-6226 號自小客車原行駛中線車道欲切入外
    側車道時，驟然減速切進外側車道，致被告甲○○駕駛之79
    9-AD號營業用大客車反應不及追撞肇事。故本件車禍之發生
    是Q9-6226 號小客車因發現即將錯過國道二號之交流道，乃
    減速往右側切入被告甲○○駕駛之799-AD號大客車行駛之外
    側車道，致車距未達安全距離，被告甲○○駕駛之799-AD號
    大客車緊急煞車仍撞及該小客車，本件被告甲○○並無故意
    或過失。被告甲○○即無庸負損害賠償責任，被告中壢客運
    公司亦無庸依民法第188條負連帶賠償責任。
(二)縱認本件車禍係被告甲○○未保持安全距離所致，惟原告請
    求之金額仍屬過高：原告請求之修復費用修理零件費用合計
    為393,812 元，折舊後之金額為108,584 元，含工資共208,
    990元，原告超過此數額部分不得請求。
(三)被告得依民法第299 條規定，主張第217 條之過失相抵，請
    請輕被告等之賠償責任。
(四)關於臺灣省車輛行車事故覆議鑑定委員會覆議意見部分之抗
    辯：
  １、按訴外人羅美琪行經事故地點時，係行駛中線車道由大溪
      往鶯歌方向，並欲轉向機場方向行駛，此有羅美琪談話記
      錄可稽（鈞院卷第71頁參照），換言之，訴外人羅美琪當
      時路徑顯是自中線車道準備進入外側車道，再由外側車道
      進入減速車道，方能轉入機場交流道。
  ２、又「汽車駛離高速公路及快速公路主線車道擬進入交流道
      、服務區、休息站時，應先駛入外側車道，再循減速車道
      逐漸降低速率行駛之。」、「槽化線，用以引導車輛駕駛
      人循指示之路線行駛，並禁止跨越。劃設於交岔路口、立
      體交岔之匝道口或其他特殊地點。」此於高速公路及快速
      公路交通管制規則第18條、道路交通標誌標線號誌設置規
      則第171 條分別訂有明文。惟依卷附事故照片所示（卷頁
      73第一張、頁75 第 一張），雙方車輛碰撞後，二輛事故
      車均已進入槽化線之範圍，亦及訴外人在極接近匝道時，
      不僅還沒有先進入外測車道，反而是在已不得穿越之路段
      欲違規穿越槽化線，訴外人減速欲進入外側車道再跨越槽
      化線之駕駛行為，顯已違反上開法令甚明，其在不得跨越
      的路段冒然減速欲變換車道，更已違背一般駕駛人之合理
      信賴而令人無法預見，覆議意見竟謂羅美琪之駕駛行為就
      本案之肇生無過失存在，已令人無從理解。
  ３、「汽車在行駛途中，除遇特殊狀況必須減速外，不得驟然
      減速或在車道中臨時停車或停車。」此於高速公路及快速
      公路交通管制規則第10條訂有明文。依卷附照片所示，事
      故發生時羅美琪所駕駛之車輛已非常接近國道2 號的入口
      匝道，依一般駕駛人之認知，欲進入國道2 號匝道之車輛
      ，該時早已應該行駛於外側車道甚至已進入減速車道，然
      而因位羅美琪當時仍在中線車道，其為求能進入匝道入口
      （須跨越二個車道）突然減速慢行固係一般錯過匝道之駕
      駛人常有之行為，徵以羅美琪欲進入外側車道時仍見右後
      方有來車，更可推知其突然減速之緣由，然此等未依交通
      規則行使反而於極接近匝道入口方準備變換車道而減速之
      駕駛行為，又豈能謂無過失存在？覆議意見竟未審酌此等
      具體之事實，逕謂被後追撞無法防範云云，已難謂當。
  ４、在高速公路最高速限每小時90公里以上之路段，行駛速率
      低於每小時80公里之較慢速小型車，應行駛於外側車道，
      此於高速公路及快速公路交通管制規則第8 條第1 項第1
      款定有明文。訴外人羅美琪於中線路段以時速60公里行車
      （卷頁71），又豈能謂已遵守應有之交通規則？
  ５、覆議意見一方面肯認事故的點係位於國道3 號北上54.4公
      里處（依卷附現場事故圖，北上54.4公里已超過入口匝道
      ），換言之，覆議委員對於羅美琪於極接近入口匝道方減
      速準備變換車道已非無所預見，此時竟未衡量高速公路駕
      駛行為應有之注意規定，逕謂羅美琪無過失存在，此等鑑
      定意見，不啻認定駕駛人在快要錯過入口匝道時，得不依
      道路標線之設置隨時減速準備變換車道，而後方信賴道路
      標線之駕駛人只要撞及前車，前車均無過失存在，此等鑑
      定意見不僅與法令難合更違背一般人民之感受，實令如無
      法置信。
  ６、綜前所述，覆審意見不僅對於相關法令適用未當，其鑑定
      意見更已違反一般國民之認知之感受，誠無容作為有利於
      原告之依據。
(五)關於原告指稱被告甲○○於事故發生時未保持安全車距及並
    未採取減速措施，與事實不符：
  １、本件事故之肇生，依被告甲○○所述，係因羅美琪所駕車
      輛切入被告甲○○行駛車道並驟然減速，致被告甲○○猝
      不及防，雖急採煞車，但無法及時將所駕之大客車煞住，
      導致撞擊羅美琪所駕車輛。
  ２、如前所述，羅美琪既欲由國道3 號進入機場方向之國道2
      號公路之交流道行駛，依前開高速公路及快速公路交通管
      制規則第18條第18條規定，本應先駛入外側車道，再循減
      速車道逐漸降地速率行駛，其卻於距離入口匝道甚近的地
      點方準備變換車道，並於中線右側車道減速至法律所定之
      速限之下，導致本件事故發生，是本件事故係可歸責於羅
      美琪，被告甲○○並無故意或過失。
(六)證據：提出國道公路警察局第六警察隊道路交通事故初步分
    析研判表、道路交通事故現場圖等影本為證據。
參、本院依聲請向國道公路警察局第六警察隊調取車禍資料及囑
    託臺灣省臺北縣區車輛行車事故鑑定委員會、臺灣省車輛行
    車事故覆議鑑定委員會鑑定肇事原因。
肆、得心證之理由：
一、原告主張被告甲○○於95年1 月18日駕駛車號799-FD號營業
    大客車車行經國道三號公路北向54公里+400公尺處，自後撞
    及訴外人羅美琪所駕駛之車號Q9-6226 號自用小客車，致該
    小客車受損等事實，為被告所不爭執，惟抗辯稱系爭車禍之
    肇事原因乃應全部歸責於前揭小客車之駕駛人即訴外人羅美
    琪，被告甲○○並無故意或過失，而無庸負賠償責任等語，
    則關於原告主張系爭車禍發生之事實，當堪信為真實。又查
    ，依照由國道公路警察局第六警察隊檢送之現場照片以觀（
    見本院卷第73至75頁），被告甲○○所駕駛之被告中壢客運
    公司所有車號799-FD號營業大客車於車禍發生後係停放於中
    線車道上，車後路面上並留有煞車痕跡，雖依照警察到達現
    場後所拍攝之現場照片內所示之訴外人羅美琪駕駛之小客車
    已經移置至路旁停放於路肩處，但依照大客車之停放位置及
    煞車痕跡，應當可以推知系爭車禍之撞擊位置應該位於該路
    段中線車道上（國道公路警察局第六警察隊龍潭分隊所繪製
    之現場圖誤將大客車位置標繪於外側車道，已經由臺灣省臺
    北縣區車輛行車事故鑑定委員會以96年5 月11日北縣鑑字第
    0965120277函請其更正，見本院卷第84頁）；又據訴外人羅
    美琪在警察詢問時稱：「肇事前行進方向我是由大溪上，要
    往鶯歌交流道，要往機場方向，我是行駛中線車道，因外線
    車道有車輛，我就要打方向燈減速要變換至外線車道上機場
    方向同時，被後方來車799-FD營大客車追撞肇事後我車滑行
    到外側路肩停止，等警方到場處理。」、「（問：當時距離
    要上機場方向約幾公里？）答：不到1 公里。」、「（問：
    肇事當時行車速率多？）60公里／小時。」等語，而被告甲
    ○○於警察詢問時稱：「我由南往北行駛中線車道，行經肇
    事地點時，車流還算正常，當我行駛中線車道時，前方有一
    部Q9-6226 自小客車，整部車輛減速下來，我看見時急踩剎
    車，想要切換內側及外側車道，還是有其他車輛，我車剎不
    住，便追撞前車Q9-6226 自小客而肇事。」、「沒有看見方
    向燈及剎車燈，是部車輛停下來。」等語，此有國道公路警
    察局第六警察隊龍潭分隊交通事故談話紀錄表影本在卷可參
    （見本院卷第71、72頁），則可見本件車禍之發生乃因訴外
    人羅美琪駕駛車輛減速，致使被告甲○○煞車不及而追撞所
    致，惟其肇事原因究竟是前車即訴外人羅美琪駕車突然減速
    導致後車即被告甲○○煞車不及而發生追撞，抑或訴外人羅
    美琪依規定行車，行駛在後之被告甲○○因未保持安全距離
    ，而致應變不及而因無充分之煞車空間以致煞車不住因而發
    生追撞，則仍需加以審究；然依據現場照片所示，被告甲○
    ○所駕駛之大客車停放位置已經超過往八德、機場方向之出
    口，此由該大客車之停放位置已經超過該出口路面所標繪之
    槽化線可以確定（見本院卷第73、74、75頁），可見發生撞
    擊位置已經在該交流道出口位置，然如被告甲○○保持足夠
    之行車安全距離，亦足以避免自後追撞訴外人羅美琪所駕駛
    之小客車，則關於本件車禍之發生，被告甲○○固然不能辭
    其有肇事責任之事實，惟訴外人羅美琪當時駕車乃行駛於中
    線車道，根本無可能有充分空間可以先變換至外線車道，再
    由外線車道轉入出口經交流道往機場方向行駛，則訴外人羅
    美琪所稱距離機場方向約有1 公里距離一節並非實在，其因
    急於變換車道以便由該交流道轉往機場方向，而因距離已經
    不足而驟然減速之可能性極大，則訴外人羅美琪對於遭後車
    追撞之危險實難謂無法防範，亦無可採，故本件車禍之發生
    應為訴外人羅美琪駕駛小客車，欲往右變換車道時驟然減速
    ，應為本件車禍之肇事主因，被告甲○○駕駛大客車，未保
    持安全距離又未注意車前狀況致追撞前車，則為肇事次因；
    本件車禍前經依原告之聲請囑託臺灣省臺北縣區車輛行車事
    故鑑定委員會鑑定，亦同此見解，此有臺灣省臺北縣區車輛
    行車事故鑑定委員會96年5 月28日北縣鑑字第0965180277號
    函所附北縣鑑字第960277號鑑定意見書一件在卷可參（見本
    院卷第81至83頁），至於臺灣省車輛行車事故覆議鑑定委員
    會96年8 月14日府覆議字第0966202470號函所附府覆議字第
    9610656 號覆議意見書（見本院卷第103 至105 頁）之覆議
    意見認為本件車禍之肇事原因乃因被告甲○○駕駛大客車，
    未保持行車安全距離由後追撞前行車輛為肇事原因，訴外人
    羅美琪無肇事因素等語，因與本院認定之事實尚有未全然相
    合，則非可採，併此敘明。
二、按「因故意或過失，不法侵害他人之權利者，負損害賠償責
    任。故意以背於善良風俗之方法，加損害於他人者亦同。」
    、「汽車、機車或其他非依軌道行駛之動力車輛，在使用中
    加損害於他人者，駕駛人應賠償因此所生之損害。」，民法
    第184 條第1 項、第191 條之2 分別定有明文。本件原告主
    張被告甲○○因過失而造成訴外人羅美琪所駕駛之小客車損
    壞一節，為被告所不爭執，且有原告所提出之汽車損壞照片
    在卷可參（見本院卷第18至27頁），則原告主張依前揭法條
    規定，請求被告甲○○應負侵權行為損害賠償責任一節，當
    屬可採；又按「被保險人因保險人應負保險責任之損失發生
    ，而對於第三人有損失賠償請求權者，保險人得於給付賠償
    金額後，代位行使被保險人對於第三人之請求權；但其所請
    求之數額，以不逾賠償金額為限。」，此為保險法第53條第
    1 項所明定，原告另主張訴外人羅美琪所駕駛之Q9-6226 號
    小客車前曾向原告投保車體險，該小客車因系爭車禍所受損
    害業已由原告修復理賠完畢等情，並提出理算書、汽車保險
    理賠結案同意書、統一發票等影本為證據（見本院卷第7 、
    8 頁），亦為被告所不爭執，則原告主張其得代位請求被告
    甲○○賠償該小客車因系爭車禍所受損害一節，亦屬可採。
    次查，依據原告所提出之桃苗汽車股份有限公司開出之統一
    發票所載，關於修復前述因遭被告甲○○撞損之小客車而支
    出之費用中，包括零件431,979 元、工資53,950元、塗裝33
    ,000 元 ，統一發票及估價單影本在卷可參（見本院卷第9
    至17頁，修復明細經原告與負責修理之桃苗汽車公司協議折
    扣後之金額見本院卷第17頁之估價單影本註記內容，本件原
    告請求之金額乃係其與修理人協議減價後之金額，故以此為
    準），其中工資、塗裝部分不扣除折舊，零件部分則應扣除
    折舊，而前揭訴外人羅美琪所駕駛之Q9-6226 號小客車乃92
    年05月07日領照，此有該車之行車執照影本可稽（見本院卷
    第28頁上），至發生本件車禍之95年1 月18日已有2 年8 個
    月餘之車齡（以2 年9 個月計），依照固定資產耐用年數表
    ，小客車之耐用年數為5 年，則每年依照定率法扣除折舊應
    為369/1000，則上述零件部分金額於扣除折舊後應為124,39
    7 元（計算時，元以下四捨五入，以下同），加上不扣除折
    舊之工資及塗裝費用後，合計應為211,347 元，則原告所得
    請求之損害賠償應為此一數額範圍內方屬可採。
三、又按「損害之發生或擴大，被害人與有過失者，法院得減輕
    賠償金額，或免除之。」，民法第217 條第1 項定有明文。
    本件原告因上開保險法第53條第1 項規定所得取得之得代位
    行使之Q9-6226 號小客車所有人即訴外人煜豐機械工業有限
    公司所得請求之侵權行為損害賠償，其被保險人若對於車禍
    之發生與有過失存在，則其代位行使權利時，亦應承受此一
    與有過失之限制，而駕駛前揭Q9-6226 號小客車之訴外人羅
    美琪對於系爭車禍之發生應負肇事主因之責任，被告甲○○
    則應負肇事次因之責任，已如前述，則本院認為被告甲○○
    僅應負擔百分之三十之賠償責任，則原告所得向被告甲○○
    請求之金額應為63,404元，原告之請求於此數額範圍內，方
    屬有理由，其超過此數額範圍者，則非有理由。
四、按「受僱人因執行職務，不法侵害他人之權利者，由僱用人
    與行為人連帶負損害賠償責任。但選任受僱人及監督其職務
    之執行，已盡相當之注意或縱加以相當之注意而仍不免發生
    損害者，僱用人不負賠償責任。」。民法第188 條第1 項定
    有明文。原告主張本件車禍發生時，被告甲○○係執行其僱
    用人即被告中壢客運公司之職務一節，乃兩造俱不爭執之事
    實，則原告主張被告中壢客運公司應依前揭法條規定，與被
    告甲○○負連帶賠償責任一節，於前揭原告所得向被告甲○
    ○請求賠償之範圍內亦應認為有理由，其超過此範圍部分之
    請求則非有理由。
五、綜上所述，原告主張依據侵權行為損害賠償之法律關係，請
    求被告連帶賠償，於63,404元及自起訴狀繕本送達被告翌日
    即95年1 月5 日起至清償日止按法定利率年息百分之五計算
    之遲延利息之範圍內為有理由，應予准許；至於原告之請求
    超過該數額部分則為無理由，應予駁回。
伍、假執行之宣告：本件原告勝訴部分，係所命給付之金額或價
    額未逾新臺幣50萬元之判決，該原告勝訴部分應依民事訴訟
    法第389條第1項第5款規定，應依職權宣告假執行。
陸、本件事證已臻明確，兩造其餘主張及攻擊防禦方法與證據，
    經本院斟酌後，與本件判決結果已不生影響，故不一一論列
    ，附此敘明。
柒、結論：原告之訴為一部有理由，一部無理由，依民事訴訟法
    第78條、第79條、第85條第2項、第389條第1項第5款，判決
    如主文。
中　　華　　民　　國　　96　　年　　12　　月　　18　　日
            民事第一庭  法  官  許  瑞  東
以上正本證明與原本無異
如對本判決上訴，須於判決送達後20日內向本院提出上訴狀
中　　華　　民　　國　　96　　年　　12　　月　　18　　日
                        書記官  賴  玉  芬
